【裁判字號】    97,台上,1725
【裁判日期】    970424
【裁判案由】    偽造文書等罪
【裁判全文】
最高法院刑事判決            九十七年度台上字第一七二五號
上  訴  人  台灣高等法院高雄分院檢察署檢察官
上  訴  人
即  被  告  甲○○
選任辯護人  李衍志律師
被      告  乙○○
                    號
            丙○○
上 列一 人
選任辯護人  林敏澤律師
            楊櫻花律師
上列上訴人等因被告等偽造文書等罪案件，不服台灣高等法院高
雄分院中華民國九十六年七月十三日第二審更審判決（九十五年
度上更(一)字第四號，起訴案號：台灣澎湖地方法院檢察署九十年
度偵字第五一二、六二二號），提起上訴，本院判決如下：
    主  文
原判決撤銷，發回台灣高等法院高雄分院。
    理  由
本件原判決認定上訴人即被告甲○○（下稱被告）有其事實欄所
載之犯行，因而維持第一審論以甲○○連續意圖為自己不法之所
有，而侵占因公益所持有之物罪，量處有期徒刑一年四月之判決
，而駁回甲○○在第二審之上訴；並以不能證明被告乙○○、丙
○○犯罪，因而維持第一審諭知乙○○、丙○○均無罪之判決，
而駁回檢察官在第二審對於乙○○、丙○○之上訴；固非無見。
惟查：(一)、刑法第三百三十六條第一項所謂侵占因公益所持有之
物，必須其物原係基於公益之原因而由其持有，從而侵占之，方
與該罪之構成要件相當。如非基於公益之原因而持有，其持有乃
由其詐欺之結果，即無侵占之可言，自難遽依上開罪名論擬。原
判決認定甲○○於民國八十七年六月十五日，將信徒曾伯福（下
或稱曾某）基於公益所捐贈予「文澳祖師廟」之新台幣（下同）
三十萬元支票一張存入不知情之妻林楊令美所開立之帳戶內予以
侵占等情，而論以上述侵占因公益所持有之物罪。惟證人曾伯福
於第一審證稱：「（這筆捐款甲○○是否曾經先幫你墊付？）原
先我捐款的時候，我只口頭答應，沒有實際付錢，過了一段時間
，大約五、六個月，八十七年六月十五日才開票給甲○○，他是
有跟我說他先幫我代墊捐款，實際有無墊款我不清楚，我聽到他
幫我墊款之後我馬上簽支票給他」、「（開票的時候廟是否已經
落成？）已經落成了」、「（甲○○有無向你催捐款？）有，他
說已經幫我代墊了，所以一直催我捐款」、「甲○○說幫我代墊
我沒有懷疑過，但我不知道之後由誰兌領，他有向我說廟裡的經
費不夠，都是他代墊」等語（見一審卷(四)第五十至五十一頁）。
嗣於原法院前審亦證稱：「（你當初交三十萬元支票給甲○○，
這三十萬元你是要給甲○○，還是要給廟方？）我只要還給甲○
○，因他說有替我代墊，我要還給他」等語（見原審上訴卷(二)第
一八六頁）。若其所述可信，甲○○係以其曾為曾某代墊捐款為
由，向曾某收取上述支票，而曾某則係以清償甲○○代墊捐款之
原因，簽發上述支票交付甲○○，則原判決認定甲○○係基於公
益捐款之原因而持有上述支票一節，已與曾伯福前揭所證不符。
且原判決復認為甲○○所辯其曾為曾某代墊捐款三十萬元一節為
不實（見原判決第四頁第十五、十六行、第六頁第二行）。若屬
無訛，甲○○似係以謊稱其曾為曾某代墊捐款而向曾某詐得上述
支票，則其持有該支票即非基於公益之原因，而係由其詐欺之結
果，既無侵占之可言，即難遽依上述公益侵占罪名論擬。究竟曾
伯福前揭證述是否可信？實情如何？此與甲○○此部分所犯罪名
之認定暨其利益之維護攸關，自有詳加調查明白之必要，原審未
詳加調查釐清，遽行判決，尚嫌調查未盡。(二)、有罪之判決書，
對被告有利之證據不採納者，應說明其理由，為刑事訴訟法第三
百十條第二款所明定。故有罪判決書對於被告有利之證據如不加
以採納，必須說明其不予採納之理由，否則即難謂無判決不備理
由之違誤。查甲○○於原法院前審辯稱：曾伯福於八十七年六月
十五日所交付之三十萬元支票，係捐贈祖師廟石麒麟二對（二十
四萬元）及後殿石片（六萬元）之款項，因該款係伊幫曾伯福先
墊，故將上開支票存入其妻之帳戶等語，並提出其妻林楊令美在
澎湖縣第二信用合作社（下稱澎湖二信）帳戶之「活期儲蓄存款
存摺」其中自八十七年一月五日至同年四月四日存入及支出之明
細影本一份（其中於八十七年二月二日有支出三十萬元之紀錄）
，用以證明其有代曾某墊付捐款三十萬元之事實（見原審上訴卷
(一)第二○三、二○四頁）。又甲○○於原法院前審復辯稱：林佛
賜簽發一百三十一萬六千七百五十六元支票一張交付「文澳祖師
廟」管理委員會主任委員陳明廷，陳明廷再將該支票交伊，係因
伊先前已代林佛賜墊付該祖師廟上桌二組附帶虎爺神龕一組之工
程款共計一百四十二萬元其中大部分款項，該工程款係伊自行分
七次付款予包商簡順達，第一次於八十五年五月三十一日自其妻
林楊令美在澎湖二信漁港分社之帳戶提領十五萬元支付十四萬二
千元，第二次於八十六年六月二十五日由楊令玉在同上分社之帳
戶提領十五萬元支付；第三次於八十七年二月二日自楊令玉在同
上分社帳戶定期存款一百萬元解約提領其中四十二萬八千元支付
；第四次、第五次分別於同年三月十七日、同年五月二十九日由
林楊令美在同上分社帳戶分別提領十五萬元及十萬元支付；第六
次、第七次分別於同年七月二日及同年月十三日自楊令玉在澎湖
第一信用合作社帳戶內提領二十萬元、三十萬元支付，並提出林
楊令美及楊令玉分別在澎湖二信帳戶之對帳單、澎湖二信漁港分
社帳戶之活期儲蓄存款存摺，及楊令玉在澎湖第一信用合作社帳
戶之對帳單影本等證據為證（見原審上訴卷(一)第二○○至二一五
頁）。其所辯核與證人簡順達於原法院前審所證稱：工程總價一
百四十二萬元是甲○○付款給我的，都沒有照（約定）時間付給
我，我做到那裡就付到那裡，不是一次付清，第一次付十四萬二
千元，後來又陸續付十萬、十五萬、二十萬，總共分六、七次付
款給我等語大致相符（見原審上訴卷(一)第一九一至一九二頁）；
原判決對於甲○○所提出之前揭有利證據未加以審酌及說明其何
以不足採納之理由，遽行判決，亦有判決不備理由之違誤。(三)、
原判決採用共同被告即證人丙○○、乙○○於警詢時所證稱：甲
○○未曾以私人款項支付「文澳祖師廟」之工程款等語，認甲○
○所辯其曾為曾伯福代墊捐款三十萬元以支付工程費一節為不實
，而為其不利之認定（見原判決第五頁倒數第三行至第六頁第二
行）。然甲○○所辯其代墊捐款三十萬元以支付工程款之時間係
在八十七年二月二日（見原審上訴卷(一)第一九七頁），而據乙○
○於警詢中陳稱：伊係於八十六年九月份離職，在伊離職後尚有
木雕、石雕及油漆工程款未支付清楚等語（見警卷第二十五、二
十八頁）；丙○○於警詢時亦陳稱伊係於八十五年六月三十日離
職等語（見警卷第五頁）。丙○○及乙○○既均在甲○○所指其
代墊捐款支付工程款之前即已先後離職，則甲○○是否有在莊、
張二人離職後之八十七年二月二日代墊捐款三十萬元以支付工程
款？似非莊、張二人所能知悉。乃原判決依據莊、張二人前揭警
詢之證詞，認甲○○所辯其曾於八十七年二月二日為曾伯福代墊
捐款三十萬元以支付工程費一節為不實，採為不利於甲○○之認
定，其此部分證據之取捨論斷難謂與論理法則無違。(四)、第二審
法院認為上訴有理由，或上訴雖無理由，而原判決不當或違法者
，應將原審判決經上訴之部分撤銷，就該案件自為判決，刑事訴
訟法第三百六十九條第一項前段定有明文。本件公訴意旨指乙○
○「製作不實之重建工程經費收支明細表」後，交由甲○○、丙
○○及林財來蓋章，以掩飾其等侵占犯行等情，究否成立犯罪？
應加以審究及說明，本院前次發回意旨對此已加以指明（見本院
九十四年度台上字第七一六○號判決發回意旨第四點）。第一審
判決並未就乙○○有無「製作不實之重建工程經費收支明細表」
並持以行使之犯行加以審究或說明何以該部分不成立犯罪之理由
，難謂無已受請求之事項而未予判決之違法。原判決雖已就上開
部分加以審判並說明不能證明該部分犯罪之理由，但第一審判決
既有前揭已受請求之事項而未予判決之違法，依上述規定，原審
自應將第一審判決關於乙○○部分撤銷，就該部分自為判決，始
為適法。乃原判決並未將第一審判決關於上述違法部分予以撤銷
改判，率予維持，自與上開規定有違。(五)、本件公訴意旨指甲○
○邀同丙○○及僱用不知情之陳秀戀擔任「文澳祖師廟」重建委
員會之出納與會計，並於八十二年三月十二日指示丙○○利用無
犯罪故意之蔡佳，以「重建委員會代表人甲○○、陳秀戀、丙
○○」名義，向澎湖二信漁港分社開立帳號00000－0－0
號活期存款帳戶，且未經「文澳祖師廟」管理委員會之同意，擅
自以「管理委員會代表人甲○○、陳秀戀、丙○○」名義，向該
分社開立帳號00000－0－0號活期存款帳戶，作為其等存
取侵占款項之帳戶等情，認甲○○、丙○○此部分所為涉有行使
偽造私文書罪嫌。原判決雖採信甲○○、丙○○之辯解，認上開
帳戶之開設均係依據「澎湖縣馬公市文澳祖師宮重建委員會第二
次會議」之決議而為，因認對該管理委員會並無發生損害之虞，
而據為其二人有利之認定（見原判決第九頁最末一行至第十一頁
第七行）。然查甲○○、丙○○設立上述帳戶之日期為八十二年
三月十二日（見一審卷(一)第八十二頁反面丙○○答辯狀所載），
而「澎湖縣馬公市文澳祖師宮重建委員會第二次會議」開會之日
期為同年月十七日，有該次會議之紀錄影本一份附卷可稽（見一
審卷(一)第一一八頁）。則甲○○、丙○○設立上述帳戶時，前揭
會議既尚未召開，何能認定其等係依據上述會議之決議而設立上
開帳戶？是原判決上開論斷核與卷內資料內容不符，亦有證據上
理由矛盾之違誤。(六)、本件第一審檢察官不服第一審判決關於甲
○○不另為無罪諭知部分，而提起第二審上訴。原判決雖與第一
審判決為相同之認定，但其對於檢察官就甲○○部分所提出之第
二審上訴，究竟有無理由？應否駁回？並未加以論斷或說明，亦
有已受請求之事項而未予判決之違法。以上或為上訴意旨所指摘
，或為本院得依職權調查之事項，應認原判決仍有撤銷發回更審
之原因。至原判決關於甲○○其他不另為無罪諭知部分，以及乙
○○、丙○○其他諭知無罪部分，因檢察官係以裁判上一罪之關
係起訴，與發回部分均具有審判不可分關係，應一併發回更審，
附此敘明。
據上論結，應依刑事訴訟法第三百九十七條、第四百零一條，判
決如主文。
中    華    民    國  九十七  年    四    月  二十四  日
                      最高法院刑事第十庭
                          審判長法官  洪  文  章
                                法官  王  居  財
                                法官  郭  毓  洲
                                法官  黃  梅  月
                                法官  邱  同  印
      本件正本證明與原本無異
                                      書  記  官
中    華    民    國  九十七  年    四    月  二十八  日
                                                      Ｑ


司法院資訊處製作；財團法人民間司法改革基金會備份。
